【裁判字號】    91,易,2934
【裁判日期】    920714
【裁判案由】    詐欺
【裁判全文】
臺灣臺中地方法院刑事判決                        九十一年度易字第二九三四號
    公  訴  人  臺灣臺中地方法院檢察署檢察官
    被      告  丁○○○
右列被告因詐欺案件，經檢察官聲請簡易判決處刑（聲請案號：九十一年度調偵字第
二三八號），本院臺中簡易庭認為不宜適用簡易程序，移由本院依通常程序審理，本
院判決如左：
    主  文
丁○○○無罪。
    理  由
一、被告丁○○○意圖為自己不法之所有，明知自己無償債能力，竟基於概括犯意，
    先於民國八十九年七至八月間，持甲○○為發票人之中興商業銀行民權分行、新
    臺幣（以下同）十五萬元及十萬元之支票各一紙向告訴人丙○佯稱借款，致告訴
    人丙○陷於錯誤，交付二十五萬元。再承繼該詐欺犯意，再連續於八十九年七月
    五日、七月二十五日、八月四日、八月十一日、八月二十四日、九月五日、九月
    二十六日、十月十六日及十二月二十日，亦佯稱借款，致告訴人丙○陷於錯誤，
    交付各十一萬元、十五萬元、二十萬元、十五萬元、十萬元、四十萬元、二十萬
    元、十萬元及九萬元等現金予被告丁○○○。詎該等支票屆期提示付款遭拒，告
    訴人丙○再向被告丁○○○催討，被告丁○○○為拖延清償期限，再簽發到期日
    為九十年六月三十日之本票五紙，交付告訴人丙○，惟屆期仍未獲兌現，告訴人
    丙○致此始知受騙等情，因認被告涉犯刑法第三百三十九條第一項之詐欺取財罪
    嫌。
二、按犯罪事實應依證據認定之，無證據不得推定其犯罪事實；又不能證明被告犯罪
    者，應諭知無罪之判決，刑事訴訟法第一百五十四條、第三百零一條第一項分別
    定有明文。又事實之認定，應憑證據，所謂證據，須適於為被告犯罪事實之證明
    者，始得採為斷罪資料，如未能發現相當證據，或證據不足以證明，自不能以推
    測或擬制之方法以為裁判基礎；又認定不利於被告之事實，須依積極證據，苟積
    極證據不足為不利於被告事實之認定時，即應為有利於被告之認定，更不必有何
    有利之證據，最高法院五十三年臺上字第二七五０號、三十年上字第八一六號、
    四十年臺上字第八六號分別著有判例可資參照。次按刑法第三百三十九條第一項
    詐欺罪之成立，以意圖為自己或第三人不法所有，以詐術使人將本人或第三人之
    物交付為要件。所謂以詐術使人交付，必須被詐欺人因其詐術而陷於錯誤，若其
    所用方法，不能認為詐術，亦不致使人陷於錯誤，即不構成該罪，最高法院四十
    六年台上字第二六０號亦著有判例。又刑法第三百三十九條第一項之詐欺取財罪
    ，係以行為人於客觀上施用詐術使人陷於錯誤，並於行為之初，即有不法所有之
    意圖為其構成要件，如行為人客觀上並無施用詐術之情事，於主觀上亦無不法所
    有之意圖，自難僅因其未依債務本旨履行給付，即認為係出於自始即無意履行契
    約，且以不實之方法欺瞞他人而詐騙財物之意圖。
三、聲請簡易判決處刑書認為被告涉犯刑法詐欺取財罪，無非以：『右開犯罪事實業
    據告訴人丙○指述甚詳，而被告既無清償能力，均向他人佯稱借款，取得款項，
    另清償其他欠款，而己身並無資力，此由被告先以支票做為清償工具，嗣以本票
    拖延清償時限，然迄今未清償分毫可證，其意圖為自己不法之所有，向告訴人詐
    借現款之犯行，足堪認定』等情，為其論據。訊據被告丁○○○，堅決否認上開
    犯行，辯稱：其向告訴人丙○借款後已償還部分款項，然因他人向其借款未還，
    才未能如期償還欠款予告訴人。又其僅向告訴人借用三十四萬元，已歸還二十五
    萬元，是經告訴人強迫始在本票上簽名，然並無積欠告訴人如本票面額之金錢。
    本院查：
  (一)告訴人丙○與被告丁○○○間，確實有金錢借貸之法律關係一節，業據被告供述
    甚明，並有告訴人提出之發票人為甲○○，面額分別為十萬元、十五萬元之支票
    及退票理由單各二紙，在卷可憑。告訴人與被告於本院審理時雖對於借款之金額
    有所爭執，告訴人則另提出被告所簽發面額合計一百零一萬元之本票五紙，及被
    告與告訴人代理人乙○○於九十年十二月二十五日談話之錄音帶及內容譯文一份
    ，被告於偵查中亦供稱：「（共欠多少錢？）約二百多萬元。」（九十一年度調
    偵字第二三八號偵查卷宗第七頁）。縱使認為本票確實為被告所簽發，錄音帶內
    容亦屬實在，被告確實向告訴人借貸如本票面額所示之金錢，然被告交付上開支
    票及本票等票據予告訴人，僅足以證明告訴人與被告間確實有民事消費借貸之法
    律關係，尚難僅因未依約償還所借款項，即認為被告是以不實之方法欺瞞告訴人
    借得上開款項。
  (二)被告向告訴人借款所交付之支票係甲○○名義之支票，甲○○亦曾以被告向其收
    取五張支票，作為購買中古砂石車之用，然未依約履行為由，向本院自訴被告涉
    犯詐欺及背信罪嫌，此經本院調閱本院九十一年度自字第一三九號刑事卷宗詳閱
    屬實。甲○○於本院該案審理時則陳稱：「我確實沒有委託他（被告）買砂石車
    ，他確實是跟我借票沒有錯，總共借了很多張票沒有錯，只是這五張他沒有兌現
    ，因為找不到他人，所以事後才找他寫切結書說是買砂石車的名義寫得那份切結
    書，作為我以後要索賠的名義，這個也是自訴人（被告）同意要寫的。」（本院
    九十一年度自字第一三九號刑事卷宗第六十五頁）。足認被告辯稱其向甲○○借
    用支票，再持以向告訴人借款等情，亦非虛構之事實。
  (三)又被告交付予告訴人甲○○名義支票共三張，其中一張發票日九十年一月二十五
    日，面額九萬元之支票，係由告訴人提示兌現等情，亦有台中十一信，帳號00
    00－00000000－0號，活期儲蓄存款存摺影本一份，中興商業銀行民
    權分行，九十二年三月十四日興權存字第０九九號函文所附上開支票影本，在卷
    可憑。由此可知，被告與告訴人間自八十九年七月間開始即有金錢往來，被告所
    交付支票於九十年一月二十五日亦如期付款，被告於借款之初是否即有不法所有
    之意圖而無意償還借款，亦屬可疑。
  (四)再者，告訴人前後多次借款予被告，告訴人亦供稱：「我與丁○○○是朋友，我
    借他錢是因為她拉住我不讓我走，求我借給她．．．。」（九十一年度他字第三
    七四號偵查卷第四十三頁）。告訴人既係因為被告要求之後始同意借款予被告，
    並未述及被告如何施用詐術，則告訴人是否有「陷於錯誤」之情形，實難認定。
四、綜上所述，被告丁○○○持他人名義之支票向告訴人丙○借款使用，然所交付支
    票及本票均未兌現，然此僅屬民事債務不履行之範疇，尚不足以證明被告於借款
    之初，即有為自己不法所有之意圖而故意欺瞞告訴人。再者，被告交付予告訴人
    之支票確實係向甲○○所借用，其中一張面額九萬元之支票亦有兌現付款，亦難
    認為被告於借款之初即具詐欺之故意，而無意償還借款，揆諸前開判例及說明，
    本件尚難認為被告於客觀上有施用詐術之行為，或主觀上具不法所有之意圖。公
    訴意旨所舉之證據，既不足以證明被告有何詐欺犯行，自無從依刑法第三百三十
    九條第一項之詐欺罪論處，依法應諭知無罪之判決。
據上論斷，應依刑事訴訟法第四百五十二條、第三百零一條，判決如主文。
中      華      民      國      九十二      年      七    月    十四    日
                                    臺灣臺中地方法院刑事第三庭
                                        法  官  林  三  元
右正本證明與原本無異。
如不服本判決，應於送達後十日內向本院提出上訴狀 （須附繕本） ，上訴於台灣高
等法院台中分院。
                                        書記官
中      華      民      國      九十二      年      七    月     十四   日


司法院資訊處製作；財團法人民間司法改革基金會備份。
